臺灣高雄地方法院民事判決　　　　　　　100年度家簡字第9號
原　　　告　周阿龍
被　　　告　周慧文
上列當事人間請求給付扶養費事件，本院於中華民國100 年5 月
26 日言詞辯論終結，判決如下：
    主    文
被告應自民國100年4月26日起至原告死亡之日止，按月給付原告
新臺幣伍仟元；如有一期未履行，視為全部已到期。
訴訟費用由被告負擔。
本判決第一項，其中於訴訟中已到期部分為新臺幣壹萬元，得假
執行。
    事 實 及 理 由。
一、原告起訴主張：緣原告周阿龍與被告周慧文係父女關係，被
    告為原告之女兒，原告於民國82年退休，原領有新臺幣（下
    同）100多萬元退休金，嗣被告借原告借貸100萬元及美金
    5000元，當時被告並稱願意即月起每月給付原告5000元作為
    原告扶養費，唯事後遞減為每月3000元，且於94年以後即停
    止給付扶養費，現今原告生活困頓，而被告生活舒適、有房
    、有車、有投資，卻一直規避其作為子女應盡之責；又被告
    曾向警察局及其住所管理大樓人員，謊稱本人是流浪漢，不
    認識本人，並提出保護令之聲請，要求原告不得接近被告居
    住之大樓。為此，爰依民法第1114條、第1117條等法律規定
    ，提起起本件訴訟，訴請被告應自100年4月26起至原告死亡
    之日止，按月給付原告5,000元之扶養費等語。
二、被告則以下列情詞置辯：
  (一)被告尚有長兄一人、二姐一妹（其中長姐已歿，另有一姐任
    職於公家機關），而長兄、嫂與原告同住長達二十餘年，除
    享有長輩寵愛與庇護並長期接受其經濟的支援，被告早於21
    歲時結婚（於75年結婚，85年離婚），因早婚而又失婚，除
    身揹負債外，尚有一對兒女需負擔，上述情形讓全家人對被
    告避之唯恐不及，長期受到歧視及兄嫂的排擠，迫使被告有
    娘家歸不得，更遑論得到任何奧援，為了討生活賺錢只得在
    KTV上班，雖是如此，被告在行有餘力時，自75年7月起至96
    年10月16日止這21年來，仍定期拿零用金回家，總計2,251,
    725元。
  (二)又原告近20年來長期滯留大陸不歸並包起二奶，偶爾回台，
    唯一目的就是跟被告索取整年度的生活費或零用錢，再匆匆
    離去至對岸，直至94年12月13日回台，而欲再離去時，因無
    照駕駛機車肇事撞死路人，經判決需歸還機車強制保險金
    150萬元，至今仍催繳未果，而後同時脫產並與被告母親周
    蘇鳳辦理離婚，惟迄今仍住同一屋簷下，原告也因欠繳金額
    龐大而被限制出境，囿於無法出國至大陸定居，急於找被告
    要求脅迫借錢代墊150萬元欠繳，以利解境出國。
  (三)被告近三年來陸續遭受原告至被告住處大樓門口或管理室謾
    罵咆哮多達52次，污衊被告近25年來均未照顧原告之生活，
    被告在不堪精神受虐又飽受鄰居異樣眼光情形下，經向高雄
    地方法院申請通常保護令，於99年9 月2 日核發99年度家護
    字第1390號通常保護令，又原告於98年9 月21日對被告提清
    償債務事件告訴，經鈞院於99年5月18日以99年度審訴字第
    961號裁定駁回之。
  (四)長兄嫂離家期間，仍不時回來向索討金錢，及向原告要求贈
    與汽車乙台，而被告於失業期間，原告依舊不停開口向伊拿
    錢，絲毫不考慮被告處境，又原告名下有臨近圓山飯店四樓
    挑高透天別墅(位於高雄縣鳥松鄉○○路248巷16弄6號)，原
    告亦享有陽明海運退休金，並有數百萬存款均分存於其他兄
    長姐妹名下，生活不虞匱乏，近六年來，被告因金融海嘯，
    又無一技之長，加上年歲漸長，找工作不易，本奉養長輩責
    無旁貸，又何以獨薄於被告，單獨針對被告，實屬不公。並
    聲明1.原告之訴駁回；2.訴訟費用由原告負擔。
三、按所謂扶養，乃一定親屬間有經濟能力者，對於不能維持生
    活者，予以必要的經濟上供給之親屬法上之義務。又左列親
    屬互負扶養義務；一、直系血親相互間。‧‧‧‧夫妻互負
    扶養之義務，其負扶養義務之順序與直系血親卑親屬同，其
    受扶養權利之順序與直系血親尊親屬同（參民法第1114條第
    1 款、第1116條之1 ）；且受扶養權利人如為直系血親尊親
    屬者，則不以不能維持生活而無謀生能力者為限（參民法第
    1117條）；又因負擔扶養義務而不能維持自己生活者，免除
    其義務，但受扶養權利者為直系血親尊親屬或配偶時，則仍
    不免除其義務，但得減輕其義務（參民法第1118條）。由此
    可知，夫妻或父母子女相互間之扶養義務，為生活保持義務
    ，意即扶養義務人保持受扶養權利人之生活，即係保持其自
    己之生活，其扶養程度與自己之生活程度相等，縱使負擔扶
    養義務致不能維持自己生活者，仍不得免除其義務，最多只
    能減輕其義務。
四、本件原告主張之事實，業據提出戶籍謄本為證，足認兩造間
    具有父女關係，堪信屬實。經查：
  (一)雖被告以前詞置辯，並以目前沒有工作，是單親且還要養兩
    個小孩，目前沒有能力支付，且房貸每月要繳15000 元，我
    有出去找工作，但是都沒有被錄用，實難以應付自己生活開
    銷，僅能勉持而已，而無法對原告負扶養義務云云，然依前
    揭法律規定，被告既為原告之子女，兩造為至親父女關係，
    被告等人對原告之扶養義務為生活保持義務，縱被告等人因
    負擔扶養義務而不能維持其自己生活，仍不得免除，僅得減
    輕。
  (二)又被告辯稱：沒有向原告借錢之事實，有本院99年度審訴字
    第961 號裁定在卷可稽，惟上開裁定，其駁回之事由為原告
    未繳納裁判費用，此為程序上之審查，從而，原審並未就兩
    造間是否有借貸關係存在，而被告是否須清償債務之之具體
    事實為決斷，是以，上開之駁回裁定，不得作為兩造間並無
    借貸關係存在之依歸。且證人蘇鳳於本院100年5月26日言詞
    辯論期日到庭證述：「（原告是伊前夫，因為原告沒有地方
    住，所以才讓原告住在伊那邊，被告是我女兒。）」、「(
    問：你是否知道原告的錢有給被告花用？) 沒有離婚之前，
    錢都是伊在保管，是伊將錢交給被告，大約交了100萬的台
    幣，還有5000元的美金。以前被告有給原告扶養費，但已經
    很久沒有給扶養費了。」等語明確（見本院卷第88頁），故
    認原告之主張較為可採。
  (三)有關被告之經濟能力，據本院依職權查閱稅務電子閘門財產
    所得調件明細表96年至98年所得之財產資料，被告財產合計
    有房屋、土地各1筆、汽車1台、及投資，財產資料共計8 張
    ，財產總額共計1,422,051元，而原告每月領取3,000元中低
    收入戶老人生活津貼，此有高雄市政府社會局100年5月3日
    鳳山社西救助字第1001011709號函附卷可憑（見本院卷第83
    頁），且目前暫住於前配偶蘇鳳家中，又被告稱原告名下有
    臨近圓山飯店四樓挑高透天別墅(位於高雄縣鳥松鄉○○路
    248巷16弄6號) ，然經本院依職權查閱原告之稅務電子閘門
    財產所得調件明細表96年至98年所得之財產資料，原告財產
    資料為0筆（見本院卷第57至59頁），是以被告上開部分之
    辯稱尚非無疑。又原告三子女每月分別給扶養費5,000 元與
    原告，此有證人蘇鳳於本院100年5月26日言詞辯論期日到庭
    證述：原告的其他小孩都有給原告也有給伊，都是各給5000
    元。」附卷可憑，從而，原告並非單獨針對被告以訴訟要求
    每月給予5,000元。
  (四)綜上所述，本院審酌兩造為父女關係，原告經濟能力薄弱，
    被告本有照養原告之義務，是原告請求被告自100 年月4 日
    26 起 至原告死亡之日止，每月給付原告扶養費5,000 元，
    為有理由，應於准予，爰判決如主文所示。
五、又被告自原告請求給付之日即自100年4月26日起，截至本判
    決言詞辯論結終之日100年5月26日止，已到期之部分共計2
    個月，依前述標準計算，被告應給付原告扶養費已到期部分
    則為10,000元，按命履行扶養義務之判決，應依職權宣告假
    執行，但以起訴前最近6個月份及訴訟中履行期已到期者為
    限，民事訴訟法第389條第1項第2款定有明文。查，本件乃
    為命履行扶養義務之判決，其訴訟中履行期已到者，係屬民
    事訴訟法第389條第1項第2款之判決，應依職權宣告假執行
    。
六、本件判決之基礎已臻明確，兩造其餘之陳述及舉證，核與判
    決結果無涉，爰不一一論述，併此敘明。
七、據上論斷，本件原告之訴為有理由，依民事訴訟法第78條、
    第389 條第1 項第2 款，判決如主文。
中    華    民    國   100    年    6     月    9     日
                    家事法庭  法  官  何清富
以上正本，係照原本作成。
如不服本判決，應於本判決書送達後20日之不變期間內，向本院
提出上訴狀（須附繕本）及表明上訴理由，並繳納上訴裁判費。
中    華    民    國   100    年    6     月    9     日
                              書記官  鄧思辰